【裁判字號】    92,訴,1561
【裁判日期】    950731
【裁判案由】    返還共有物等
【裁判全文】
臺灣臺北地方法院民事判決              92年度訴字第1561號
原      告  乙○○
            丙○○
共      同
訴訟代理人  龔君彥律師
被      告  甲○○
訴訟代理人  王存淦律師
上列當事人間請求返還共有物等事件，本院於民國95年7月12日
言詞辯論終結，判決如下：
    主  文
原告之訴及其假執行之聲請均駁回。
訴訟費用由原告負擔。
    事實及理由
壹、原告起訴主張：
一、坐落台北縣新店市○○段852地號土地上（下稱系爭土地）
    ，建號448，即門牌號碼為台北縣新店市○○○街21號之房
    屋（下稱系爭房屋），為原告乙○○、丙○○及被告甲○○
    所共有，應有部分各為1/3。系爭房屋原係加強磚造之2層建
    物，惟多年來被告未徵得原告同意，擅就系爭房屋之全部為
    使用收益，且在系爭房屋之2樓屋頂平台上，再增建2層半之
    違建地上物（如附圖所示第3至5層部分）供伊使用，原告自
    得本於所有權，請求被告拆除上開增建部分以除去妨害，並
    將系爭房屋及2樓屋頂平台返還予原告及全體共有人。又被
    告逾其權利範圍就系爭房屋全部為使用收益，係無法律上原
    因而獲得相當於租金之不當得利，致原告受有相當於租金之
    損害，被告自應返還其所受利益予原告。而系爭土地之當期
    申報地價為每平方公尺新臺幣（下同）1萬4,000元（系爭土
    地全部面積為189.45平方公尺），建築物價額則為17萬1,90
    0元，系爭房屋面臨台北縣新店市○○○街，為高級住宅區
    ，附近生活機能完善，依土地法第97條、同法施行法第25條
    規定，本件應以土地及建築物申報總價年息10%作為計算租
    金之標準，故被告應分別給付原告2人每人各65萬8,980元之
    不當得利（計算式：(1)系爭房屋部分：〔1萬4,000元*189.4
    5平方公尺+17萬1,900元〕*10%=28萬2,420元/年、28萬2,42
    0元/12月=2萬3,535元/月、2萬3,535元/月*2/3=1萬5,690元
    /月、自本件起訴日起回溯前5年之不當得利=1萬5,690元/月
    *12*5=94萬1,400元。(2)如附圖所示第3至5層部分：自本件
    起訴日起回溯前2年之不當得利=1萬5,690元/月*12*2=37萬
    6,5 60元。(1)+(2)=131萬7,960元。131萬7,960元*1/2=65萬
    8,980元。），及自本件起訴日之翌日起至返還系爭房屋及2
    樓屋頂平台之日止，按月各1萬5,690元之損害金（算式：1
    萬5,6 90元/月*2/2=1萬5,690元/月）。爰依民法第767條、
    第821條、第818條及第179條等規定起訴請求。
二、原告從未表示系爭房屋得由被告單獨管理使用，雖原告曾表
    示願意出售系爭房地，俾解決兩造之紛爭，惟事後兩造間始
    終未達成合意，亦不足謂原告有將系爭房地交予被告單獨管
    理使用之意思，是被告未得原告之同意，而在系爭房屋上加
    蓋如附圖所示之第3至5層部分之增建物，自屬逾其應有部分
    而為使用收益。又原告丙○○取得系爭房屋之持分，確有法
    律上原因；原告乙○○將應有部分設定抵押權予訴外人吳聖
    照，並無不可，且與被告之不當得利互不相涉，故本件被告
    所辯各節，均不足採信。
三、爰此聲明：(一)被告應將系爭房屋2樓屋頂平台上如附圖所示
    第3至5層之增建物拆除，並將系爭房屋及2樓屋頂平台返還
    予原告及全體共有人；(二)被告應給付原告乙○○、丙○○各
    65萬8,980元，及均自起訴狀繕本送達翌日起（即92年3月14
    日）至清償日止，按年息5%計算之利息；(三)被告應自92年1
    月31日起至返還前開房屋及2樓屋頂平台之日止，按月給付
    原告乙○○、丙○○各1萬5,690元；(四)陳明願供擔保，請准
    宣告假執行。
貳、被告抗辯：
一、系爭房屋及土地原係被告與原告乙○○之父朱點所有，朱點
    於78年8月8日死亡後，系爭房屋及土地即由被告之母白存貞
    、被告及原告乙○○共同繼承。而原告丙○○為原告乙○○
    之女，長年旅居美國，卻在79年間將原屬白存貞之應有部分
    以贈與為原因，移轉登記於其名下，然白存貞與原告丙○○
    間並無何贈與關係存在，原告丙○○取得系爭房屋及土地之
    應有部分，並無法律上之原因，是原告丙○○本於共有人之
    身分起訴請求，並無理由。
二、原告乙○○目前雖仍設籍於系爭房屋現址，然其自出嫁後即
    常居美國，未曾返回系爭房屋常住，原告丙○○亦同，而被
    告自朱點過世後，仍繼續住居於系爭房屋迄今，原告2人均
    未曾提出任何質疑，是原告2人自有將系爭房屋交予被告單
    獨使用及管理之意思，被告自有權增建之。又原告2人於85
    年間即有出售系爭房屋及土地之意，亦曾向被告徵詢是否承
    購，被告同意以公告現值價購原告2人之應有部分，嗣後原
    告2 人雖未確答是否同意出售，然原告2人欲將系爭房屋及
    土地交由被告單獨使用管理，並進而將全部出售予被告之意
    思，已表露無疑，則被告在系爭房屋上加蓋如附圖所示第3
    至5層之增建物，豈能謂未得原告2人之同意。
三、再者，被告對系爭房屋及土地之應有部分為1/3，於辦妥繼
    承登記後，原告2人即默示同意由被告單獨使用管理，依民
    法第818條規定，被告之加蓋行為，並無何侵害原告權益情
    事。
四、原告2人於85年間即有將其等之應有部分作價出售予被告之
    意，被告亦為同意承購之意思表示，是兩造於85年間即有出
    售之預約，則自85年起即不生相當於租金之問題。又原告乙
    ○○曾將其應有部分設定抵押權予吳聖照，原告乙○○對於
    系爭房屋及土地並非全然未加以使用收益。另土地法第97條
    所規定者為租金之上限，非指租金必依此上限計算之，故原
    告2人以年息10%為本件請求之計算標準，似屬過高。
五、爰此聲明：(一)駁回原告之訴及其假執行之聲請；(二)如受不利
    之判決，願供擔保，請准宣告免為假執行。
、兩造不爭執之事項：
一、系爭房屋為原告乙○○、丙○○及被告3人所共有，應有部
    分各為1/3（本院卷一第13頁）。
二、系爭房屋原為2層，經增建後，現狀為4層半（調解卷第3、4
    頁、本院卷一第27、52頁）。
三、系爭房屋現由被告占有使用中（調解卷第4頁、本院卷一第1
    4、52、53頁）。
肆、得心證之理由：
一、本件原告起訴主張系爭房屋為原告乙○○、丙○○及被告3
    人所共有，應有部分各為1/3，系爭房屋原為2層，經增建後
    ，現狀為4層半，現由被告單獨占有使用等事實，業據原告
    提出系爭土地及建物登記謄本為證，且為被告所不爭執，自
    堪信為真實。又原告主張被告未徵得原告之同意，即擅就系
    爭房屋之全部為使用收益，且在系爭房屋之2樓屋頂平台上
    ，再增建2層半之違建地上物（如附圖所示第3至5層部分）
    供伊使用，被告係逾越伊權利範圍而使用收益，伊所受超過
    利益，為不當得利，並致原告受有相當於租金之損害等語，
    被告則以上揭情辭置辯。因此，本件兩造主要之爭點即在於
    ：(一)白存貞將系爭房屋應有部分1/3贈與原告丙○○，其移
    轉登記原因是否不實？(二)兩造間有無由被告單獨管理使用系
    爭房屋之默示合意？(三)原告主張被告應拆除系爭房屋如附圖
    所示第3至5層部分，是否有據？爰審究如下：
(一)、按當事人主張有利於已之事實者，就其事實有舉證之責任，
    民事訴訟法第277條定有明文。又提出土地登記申請時應提
    出「登記申請書」、「登記原因證明文件」、「已登記者其
    所有權狀」送地政機關審查，符合規定後始受理，土地登記
    規則第34條第1項亦有明文。經查，被告抗辯白存貞生前與
    原告丙○○間並無贈與關係存在，原告丙○○取得系爭房屋
    應有部分1/3為無法律上原因，原告丙○○即非系爭房屋之
    共有人云云，然此為原告所否認，依首揭民事訴訟法規定，
    自應由主張該有利於己之事實之被告負舉證責任。經本院依
    被告聲請調閱原告丙○○於79年3月間辦理系爭房屋所有權
    移轉登記文件原本，查該移轉登記案卷內，確有原告丙○○
    及白存貞雙方蓋章之登記申請書、系爭房屋贈與所有權移轉
    契約書（即登記原因證明文件）、白存貞之所有權狀（即已
    登記者其所有權狀）等文件，有台北縣新店地政事務所函覆
    本院之79年3月12日收件新登字第7853號辦峻贈與所有權移
    轉登記申請原案卷宗附卷足憑（本院卷一第90至106頁參照
    ），是依上開土地登記規則第34條第1項之規定，堪信白存
    貞與原告丙○○雙方辦理贈與系爭房屋應有部分移轉所有權
    登記當時，已備齊相關文件且經地政事務所審查符合後，始
    得以受理登記，其登記程序並無何瑕疵可言，自不得僅憑被
    告片面指摘原告丙○○係無法律上原因而取得爭房屋應有部
    分1/3云云，即遽認前開系爭房屋應有部分之移轉登記為不
    實。此外，被告並未舉證證明白存貞生前與原告丙○○間並
    無贈與關係，或系爭房屋建物登記謄本所記載之事項有何虛
    偽不實或無效情事，故原告所提出之系爭房屋建物登記謄本
    ，依民事訴訟法第355條第1項規定，即應推定為真正，從而
    ，原告丙○○為系爭房屋之共有人，洵堪認定，被告抗辯原
    告丙○○並非系爭房屋之共有人云云，並非可採。
(二)、次查，原告雖主張被告多年來未徵得其等同意，擅就系爭房
    屋之全部加以使用收益云云，惟查，系爭房屋原為白存貞、
    原告乙○○及被告3人所共有，原告乙○○及被告取得所有
    權之登記原因，均為74年8月8日發生繼承，嗣至79年間，白
    存貞再將伊之應有部分贈與原告丙○○，系爭房屋之所有權
    方成為原告乙○○、丙○○2人及被告所共有，且系爭房屋
    截至目前為止，迄未辦理分割登記，有系爭房屋之建物登記
    謄本以及台北縣新店地政事務所79年3月12日收件新登字第
    7853號辦峻贈與所有權移轉登記申請案件卷宗在卷可佐（調
    解卷第13頁、本院卷一第90至106頁參照），而系爭房屋現
    仍在被告占有使用中之事實，復為兩造所不爭執，故堪信被
    告抗辯伊自朱點過世，辦妥系爭房屋繼承登記後，即住居於
    系爭房屋迄今等語，應屬可信。再查，原告乙○○、丙○○
    2人雖於國內分別設有戶籍，然依據原告乙○○最近6年之入
    出境資料顯示，原告乙○○歷年來固均有入境紀錄，惟其多
    在國內停留數日後，即行離境，其在國內停留期間最長者，
    亦未逾2個月；另原告丙○○於78年至88年間，則僅有4次入
    境紀錄，其中，停留期間最長者亦不到3個月，且自88年1月
    5日原告丙○○出境迄今，均查無再次返國入境之紀錄，亦
    分別有原告2人之法務部入出境資訊連結作業查詢回覆表足
    憑，顯見原告乙○○、丙○○2人實際上常年僑居國外，並
    無久住國內或系爭房屋之意思及事實。參以兩造係基於繼承
    及親屬間之贈與行為而形成共有關係，被告之所以住居於系
    爭房屋內，亦是本於同一繼承之原因事實，自不得僅因原告
    2人消極的不返國經常住居或使用系爭房屋，即遽認被告單
    獨住居或使用系爭房屋，並未徵得原告2人之同意，或被告
    有何排除原告2人共同使用或住居之事實。從而，原告2人既
    同為系爭房屋之共有人，然卻無久住國內或系爭房屋之意思
    及事實，則其等消極的不返國經常住居或使用系爭房屋，堪
    認兩造間確有由被告單獨管理、使用系爭房屋之默示合意存
    在。是以，本件被告抗辯原告2人常住國外，且伊在朱點過
    世後仍繼續住居於系爭房屋迄今，原告2人未曾提出任何質
    疑，原告2人自有將系爭房屋交予被告單獨使用管理之默示
    意思等語，即為可採。
(三)、另查，原告又主張被告未得其等同意，即在系爭房屋之2樓
    平台上增建如附圖所示第3至5層之違建地上物加以使用，被
    告逾越伊之應有部分而為使用收益，妨害原告之所有權云云
    。惟查，原告對於目前存在於系爭房屋2樓平台上如附圖所
    示第3至5層之增建物，為被告所增建之事實，並未舉證以實
    其說，自難認被告對於如附圖所示第3至5層之增建物，具有
    單獨、排他之事實上處分權，故原告主張被告應拆除如附圖
    所示第3至5層之增建物，即屬無據，不應准許。再查，系爭
    房屋原為2層，經增建後，現狀則為4層半之事實，為兩造所
    不爭執，復經本院現場勘驗屬實，亦有本院92年5月20日現
    場履勘筆錄及台北縣新店地政事務所土地複丈結果圖在卷可
    稽（本院卷一第25頁至第29頁參照），而現存在於系爭房屋
    2樓平台上如附圖所示第3至5層之增建物，並無獨立之出、
    入口或樓梯，可通往其內，顯然不具構造上及使用上之獨立
    性，自非民法第66條第1項所稱之不動產；又如附圖所示第3
    至5層之增建物，已因附合而成為系爭房屋之重要成分，依
    民法第811條規定，應由系爭房屋之全體共有人，即本件兩
    造全體，取得其所有權。因此，如附圖所示第3至5層之增建
    物，縱為被告所增建，亦屬於為全體共有人之共同利益所為
    之保存行為，對原告2人之所有權並未構成妨害，依民法第
    820條第2項之規定，各共有人均得單獨為之，無須其他共有
    人之同意。是故，原告主張被告未得其等同意，即在系爭房
    屋之2樓平台上增建如附圖所示第3至5層之違建地上物加以
    使用，妨害原告之所有權云云，洵屬無據，顯不足採。
二、綜上所述，兩造間確有由被告單獨使用、管理系爭房屋之默
    示合意存在，又原告未能證明被告對於系爭房屋2樓平台上
    如附圖所示第3至5層之增建物，有單獨、排他之事實上處分
    權存在，即使上開增建物係被告所增建，亦屬共有物之保存
    行為，不須經原告同意，被告得單獨為之，對原告之所有權
    並無妨害，均已如前述，從而，被告單獨使用、管理系爭房
    屋，並非無權占有，自亦不生獲得相當於租金之不當得利問
    題。故原告依據民法第767條、第821條、第818條及第179條
    等規定起訴，請求被告返還系爭房屋、拆除如附圖所示第3
    至5層部分，並返還不當得利等，均為無理由，不應准許。
伍、原告之訴既經駁回，其假執行之聲請，亦失所附麗，應併駁
    回之。
陸、本件事證已臻明確，至兩造其餘攻擊防禦方法及所提之證據
    ，於本判決結果不生影響，爰不一一論述，併此敘明。
柒、據上論結，本件原告之訴為無理由，依民事訴訟法第85條第
    1項，判決如主文。
中    華    民    國    95    年    7     月    31    日
                  民事第六庭    法  官  楊晉佳
以上正本係照原本作成。
如不服本判決，須於判決送達後20日內依對造人數檢具繕本向本
院提出上訴狀上訴於臺灣高等法院。
中    華    民    國    95    年    7     月    31    日
                                書記官  朱俶伶


司法院資訊處製作；財團法人民間司法改革基金會備份。
